【裁判字號】    99,台上,3228
【裁判日期】    990527
【裁判案由】    妨害性自主
【裁判全文】
最高法院刑事判決            九十九年度台上字第三二二八號
上  訴  人  甲○○
上列上訴人因妨害性自主案件，不服台灣高等法院中華民國九十
七年六月二十六日第二審判決（九十七年度上訴字第一六六六號
，起訴案號：台灣板橋地方法院檢察署九十五年度偵字第一四八
六八號），提起上訴，本院判決如下：
    主  文
原判決撤銷，發回台灣高等法院。
    理  由
本件原判決認定上訴人甲○○有如其事實欄所載之犯行，因而撤
銷第一審之科刑判決，改判論處上訴人對於未滿十四歲之女子為
猥褻之行為及對於未滿十四歲之女子以強暴之方法而為性交二罪
刑，固非無見。
惟查：(一)、刑法第二百二十七條第二項對於未滿十四歲之男女為
猥褻罪及同法第二百二十二條第一項第二款對未滿十四歲之男女
犯同法第二百二十一條之強制性交罪，固不以行為人明知被害人
年齡為必要，但仍須證明行為人對於猥褻、性交對象之年齡，主
觀上已預見其係未滿十四歲之人，竟仍執意為之，而不違背其本
意者，始足當之。此行為人主觀上之犯意，為犯罪之責任要件，
乃犯罪事實不可或缺部分，非但須於判決事實欄內詳予記載，且
應於理由內敘明所憑之證據及其論斷之理由，否則即有判決認定
事實不憑證據或理由不備之違背法令。本件原判決認定上訴人明
知Ａ女（真實姓名、年籍詳卷）為未滿十四歲之女子，竟分別基
於持續猥褻之單一犯意及強制性交犯意，於民國九十三年六、七
月間，猥褻Ａ女五、六次；於同年七月間某日晚間對Ａ女強制性
交一次得逞等情。然對於上訴人於猥褻及強制性交時，主觀上明
知Ａ女為未滿十四歲之女子，未敘明所憑之證據及其認定之理由
，遽謂上訴人有對於未滿十四歲女子為猥褻及強制性交之犯罪故
意，自有理由不備之違法。(二)、科刑之判決書，對於犯罪事實必
須詳加認定，然後於理由內明其憑以認定之證據，及其認定之
理由，方足以資論罪科刑。又刑法強制性交罪，係以對於男女以
強暴、脅迫、恐嚇、催眠術或其他違反其意願之方法而為性交，
為其構成要件。所謂強暴，係指以有形之暴力行為強加諸被害人
之身體，以抑制其抗拒者而言。本件原判決事實欄關於上訴人強
制性交Ａ女部分，僅載稱，上訴人「不顧Ａ女之反抗，強行將Ａ
女褲子脫下，先以手撫摸Ａ女之下體，旋即將其手指插入Ａ女之
陰道內」等情，即認定上訴人有對Ａ女以強暴而為性交之犯行。
惟所謂「強行」僅係一般性之用語，其涵蓋範圍甚廣，非當然等
同法律規範之「強暴」要件。原判決對於上訴人以如何之暴力手
段，「強行」對於Ａ女為強制性交之行為，而該當於「強暴」之
程度，不僅事實欄未為具體明確之認定，理由欄亦未為任何說明
，遽認上訴人係以強暴之手段，對於Ａ女強制性交得逞，自有未
合。(三)、當事人聲請調查之證據，如與本案待證事實無關緊要者
，事實審法院固可以裁定駁回，或於判決理由內說明不予調查之
理由，毋庸為無益之調查；若於證明事實確有重要關係，而又非
不易調查，或不能調查者，則為明瞭案情起見，自應盡能事踐行
調查程序，否則縱經以裁定駁回其聲請，或於判決理由內有所說
明，仍係審判期日應行調查之證據未予調查，其判決即難謂非違
法。本件原判決記載上訴人於前載時間，見Ａ女與其外甥○○○
同在住處電腦房內，藉故支開○○○後，即反鎖房門，強制性交
Ａ女得逞等情。係認定上訴人藉故驅離與Ａ女同在電腦房之○○
○後，旋在該房內對Ａ女為強制性交；理由內並引Ａ女於第一審
之證詞為其憑據（見原判決第五頁二(一)）。惟上訴人迭辯稱：其
未強制性交Ａ女，亦未因○○○與Ａ女同在電腦房而為驅離等語
，並於原審聲請傳喚證人○○○以為證明（見原審卷第二一頁、
第三九頁背面、第四九頁背面）。則案發當日○○○有否突遭上
訴人驅離電腦房之情事？其對Ａ女指控其後旋遭上訴人性侵，是
否知情相關聯情況？此項待證事項與判斷上訴人所辯及其有否成
立強制性交犯罪非無關聯，自應詳予調查釐清，原審亦認有傳訊
該證人調查之必要，予以傳喚（同上卷第四一、四六頁），然於
傳喚未到庭後，未再予以傳喚或依法拘提，徒以距案發已近四年
，○○○對當日發生情形顯已因久遠而淡忘，縱到庭證述亦難採
為有利於上訴人之認定等為由，認無傳喚之必要（見原判決第七
頁倒數第九行以下），遽行判決，難謂無證據調查未盡之違法。
上訴意旨執以指摘原判決不當，非無理由，應認有撤銷發回更審
之原因。
據上論結，應依刑事訴訟法第三百九十七條、第四百零一條，判
決如主文。
中    華    民    國  九十九  年    五    月  二十七  日
                      最高法院刑事第十一庭
                          審判長法官  洪  佳  濱
                                法官  韓  金  秀
                                法官  段  景  榕
                                法官  周  煙  平
                                法官  洪  昌  宏
本件正本證明與原本無異
                                      書  記  官
中    華    民    國  九十九  年    六    月    一    日
                                                      Ｅ

司法院資訊處製作；財團法人民間司法改革基金會備份。
